【裁判字號】    98,交簡上,149
【裁判日期】    990106
【裁判案由】    過失傷害
【裁判全文】
臺灣板橋地方法院刑事判決           98年度交簡上字第149號
上  訴  人  丙○○原名游善捷.
（即被告）
上列上訴人因過失傷害案件，不服本院98年度交簡字第2182號，
中華民國98年6 月3 日第1 審刑事簡易判決（檢察官聲請簡易判
決處刑案號：98年度調偵字第534 號），提起上訴，管轄第2 審
之本院合議庭判決如下︰
    主  文
原判決撤銷。
丙○○犯過失傷害罪，處拘役貳拾日，如易科罰金，以新臺幣壹
仟元折算壹日。
    事  實
一、丙○○（原名游爵吉、游善捷，下同）前於民國（下同）85
    年間，因竊盜、詐欺等案件，經臺灣臺北地方法院於86年7
    月4 日以86年度易字第7606號判決判處有期徒刑1 年6 月，
    嗣上訴經臺灣高等法院於86年12月24日以86年度上易字第59
    07號判決上訴駁回確定，經送監執行88年8 月19日縮刑期滿
    執行完畢。復於89年間，因侵占案件，經本院於89年11月6
    日以89年度簡字第1947號刑事簡易判決判處罰金2,000 元，
    89年12月15日罰金繳清執行完畢；96年間則因傷害案件，後
    和解由告訴人撤回告訴，經本院於97年1 月4 日以96年度易
    字第3670號判決不受理在卷（以上，於本件均不構成累犯）
    ，以上為丙○○素行部分，合先說明。
二、丙○○於97年12月13日22時許，騎乘腳踏車自臺北縣土城市
    ○○路往清水路返家途中，於行經清水路100 號前，行進途
    中欲變換行進方向返家時，未注意前後左右，有無障礙或車
    輛行人，並應讓行進中之車輛優先通行，而依當時天候、路
    況，均無不能注意之情事，竟疏未注意及此，即貿然左偏斜
    行變換行進方向騎乘（起訴意旨認係：沿臺北縣土城市○○
    路往裕民路方向行駛，途經清水路100 號前，本應注意車前
    狀況及起駛前應注意前後左右有無障礙或車輛行人，並應讓
    行進中之車輛優先通行，且依當時天候、路況並無不能注意
    之情事，茲更正之。）時，適丁○○騎乘車號：861-CWR 號
    重型機車行經該處，因丙○○騎乘之腳踏車突然左偏斜行行
    駛，致丁○○閃避不及，因而與丙○○騎乘之腳踏車擦及，
    致使丁○○人車倒地因而受有頭部創傷併右髖部挫傷等之傷
    害，而丙○○騎乘之腳踏車亦因擦撞後先右偏再左偏之後倒
    地。
三、案經丁○○訴由臺北縣政府警察局土城分局移由臺灣板橋地
    方法院檢察署檢察官乙○○偵查後聲請本院以簡易判決處刑
    。
    理  由
壹、程序方面：
    按被告以外之人於審判外之陳述，雖不符刑事訴訟法第159
    條之1 至第159 條之4 之規定，而經當事人於審判程序同意
    作為證據，法院審酌該言詞陳述或書面陳述作成時之情況，
    認為適當者，亦得為證據；當事人、代理人或辯護人於法院
    調查證據時，知有第159 第1 項不得為證據之情形，而未於
    言詞辯論終結前聲明異議者，視為有前項之同意，刑事訴訟
    法第159 條之5 定有明文。本件所引如下各項證據，固有部
    分屬傳聞證據，然公訴人、被告於本院調查證據時，迄至言
    詞辯論終結前，均未聲明異議，本院審酌各該證據作成時之
    狀況，並無違法取證或不宜作為證據者，依上說明，均有證
    據能力，合先敘明。
貳、實體方面：
一、訊據被告丙○○矢口否認有何上述公訴所指過失傷害犯行，
    於本院陳稱：我沒有過失，交通事故現場圖有畫錯，我是圖
    中的Ａ車，告訴人才是Ｂ車，告訴人在我的左手邊要超車、
    撞我，我是直行，告訴人從我後面撞我，撞我之後就跑掉，
    告訴人於警詢中所講的是假的；請求傳訊丁已書，正確地址
    我不知道，他是事發當天借我電話的路人，我也有告本件告
    訴人丁○○過失傷害；丁已書是目擊證人，事故一發生，他
    就出來看，他出來時，丁○○就已經跑掉了，他可以證明，
    我向他借電話，是先打110 ，之後才打給我老婆，我老婆是
    接到我電話才到現場，而非告訴人所說當時就在對面等我（
    以上，見本院98年9 月30日準備程序筆錄）；我沒有過失，
    我主張無罪，因為我是直行車；【對證人丁○○於本院證言
    有何意見？告以要旨】那時候是警察畫好圖，我們才簽名，
    警察畫好圖時，證人是否已經回到現場，我忘記了，事發時
    我太太不在場，我借電話第一通是打110 報警，第二通才打
    給我太太，現場當時沒有目擊證人；【（對證人王文進證言
    有無意見？）無意見】（以上，見本院98年11月17日審理筆
    錄）；【（對於告訴人丁○○於警詢及偵查中之證述有何意
    見？）她講的與當天發生的事實出入很多，我講的是事實；
    （對於亞東紀念醫院診斷證明書1 紙、道路交通事故調查報
    告表(一)、(二)、道路交通事故現場圖、現場照片12張有何意見
    ？提示並告以要旨）丁○○說發財車擋到她，以照片的情形
    來說，發財車並不會擋到視線，但她說我從發財車那邊衝出
    來，其他沒有意見】；我是直行車，檢察官起訴我應注意車
    前狀況，我在前面無法預知我的後面會發生什麼事情，我沒
    有過失；如果告訴人有撞到我的車頭，我的車頭應該有毀損
    ，但我的車頭並沒有毀損，我並沒有錯等（以上，見本院98
    年12月23日審理筆錄）云云，為自己做出辯解。
二、本院認定被告丙○○犯罪事實之證據暨得心證之理由：
(一)、上揭事實，業據告訴人丁○○（即被害人、證人）分別於警
    詢（97年12月14日警詢筆錄）、偵查（98年3 月26日偵查筆
    錄）暨本院審理時（見98年11月17日、12月23日審理筆錄）
    指、證述明確，互核案發情節，大致相符，復有亞東紀念醫
    院診斷證明書、道路交通事故現場圖、道路交通事故調查報
    告表(一)、(二)各1 份、現場照片12張，此部分足堪採信。
(二)、證人丁○○（即告訴人）證述略以：「（97年12月13日22時
    在土城清水路發生車禍的詳細經過？）當時我要去接我妹妹
    ，我是直行車，我的右手邊有一部發財車，丙○○的車突然
    從發財車前面衝出橫越馬路，我為了閃避他，就摔出去，事
    後我摔到地上，我有轉頭請被告幫我扶車，他有走過來幫我
    扶車，那是因為我當時被嚇到，我就大聲對他說，你怎麼可
    以突然衝出來，他就開始比我更大聲，說都是我的錯，他家
    就住對面，當時他是要開向對面他的住處，我接到我妹妹電
    話，我問被告說我是不是可以先去接我妹妹再回來，他說可
    以，我就先去接我妹妹；（當時你騎什麼車？）摩托車；（
    被告是什麼車？）腳踏車；（你說的發財車是行進中，還是
    停在路邊？）停在路邊；（你騎的摩托車跟被告的腳踏車有
    無發生碰撞？）有；（碰撞的部位？）他的車頭跟我的車頭
    ，我只知道是車頭的方向，事後我回來被告已經叫警察，他
    說要告我肇事逃逸，‧‧‧；（提示偵查卷第25到29-1頁現
    場照片予證人閱覽；現場的照片是否如此？）對，就是這樣
    子，我說的發財車在圖上也有，就是第25頁照片編號一左邊
    白色那台；（碰撞以後腳踏車的位置，也是照片上的位置嗎
    ？）我有離開，所以我也不敢確定是不是這樣，但應該是沒
    有錯；（現場有沒有紅綠燈？）沒有，那邊不是岔路，只有
    我直行的那條路，沒有小巷子；（提示偵查卷第22頁現場圖
    予證人閱覽；依照現場圖岔路有兩條，你所謂沒有岔路是什
    麼意思？）沒有岔路的意思，就是車禍地點沒有岔路，不會
    有車出來；（你的意思是說發生車禍的右邊車道沒有岔路？
    ）對；（被告行反詰問：你說我老婆在對面等我，你有看到
    嗎？）車禍發生後我停下來跟被告討論時，我說要先去接我
    妹妹要先離開，被告說好，這時他太太在對面大叫：你怎麼
    可以讓她離開，此時我才注意到。（被告問：你說我有跟你
    討論，你也說我答應讓你走？）對；（被告問：你說我是從
    車子那邊衝出來，我不是直行車？）對；（檢察官行覆主詰
    問；提示偵查卷第21頁現場草圖予證人閱覽；你是否有在現
    場草圖上簽名捺印？）是；（現場草圖上被告在左邊，你的
    車子在右邊，跟你剛才所述不一樣？）我回到現場後，警察
    已經來了，也畫好圖了，被告已經在草圖上簽名，我才跟警
    察說被告的行進方向不是這樣，警察說這是各自描述自己的
    行進方向，我才在草圖上簽名筆錄」等語（見本院98年11月
    17日審理筆錄），核與其於警訊陳稱略以：我騎乘重機車沿
    ‧‧‧，行駛至肇事地點，突然有一台腳踏車由我右邊斜斜
    的騎出路面，我嚇到後就碰撞到該腳踏車‧‧‧等語（見97
    年12月14日警詢筆錄），互核各該情節，大致均屬相符，亦
    足明確認定。
(三)、證人林武璋證述：「（你是否本件車禍第一位到場的警員？
    ）是的；（你到達現場所看到的詳細經過？）我們接獲報案
    ，我到達車禍地點清水路100 號前，我負責現場繪圖，另一
    位同事負責現場蒐證拍照紀錄，我們看到當初只有丙○○，
    道路上有一台腳踏車倒在道路上，我們開始進行測量，我們
    有問丙○○現場情況如何，他回答說他剛剛有被一個女子從
    後面騎機車撞到，該女子騎機車走掉，我測量到一半時，丁
    ○○又載一位小姐返回事故現場，丁○○說她剛剛跟丙○○
    發生車禍；【提示偵查卷第21頁現場草圖予證人閱覽】（這
    是否你繪製的現場草圖？）是；（草圖上Ａ車的行向跟Ｂ車
    的行向是如何畫出來？）根據丙○○所稱他是從該方向行駛
    畫出來的；（同上卷第22頁甲○○○○畫的現場圖，除了Ａ
    車行向跟Ｂ車行向之外，其他王警員所畫的現場圖是否與現
    場相符？）我覺得黃網線以外沒有影響到行車方向，所以沒
    有把清水路98巷及旁邊的小巷子畫出來，現場的情況是王警
    員畫的比較仔細；（清水路98巷旁邊還有另外一條小巷子，
    是否是清水路96巷？）是否96巷我不清楚，但的確有一條小
    巷子；（提示被告97年12月14日13時36分許警詢筆錄予證人
    閱覽；該警詢筆錄被告說，他是從土城市○○路○○路出發
    ，欲回清水路98巷住處，他還說，機車是從他的左側擦撞他
    的左手，跟你畫的現場草圖Ａ車Ｂ車行向有出入，為何如此
    ？）這可能是當初我在測量時，丙○○跟我說丁○○是從外
    側過來擦撞到他，所以才會把丁○○的行車方向畫在外側；
    （丁○○說她後來到現場，你只是要她簽名，她並沒有跟你
    說她的行車方向？）丁○○返回現場後，她說她是從丙○○
    的內側車道過去，我有告訴她，我們到現場，機車已經移動
    ，所以請她簽名，我到現場時，只有丙○○一個人在，我畫
    完草圖，本來要加註丁○○不在場，後來她回來才請她簽名
    ；（你到現場時腳踏車倒的位置是否如現場照片所示？提示
    現場照片並告以要旨）是；（所以道路中央是雙黃線？）是
    ，是雙黃線沒錯；（現場有沒有交通號誌燈？）沒有紅綠燈
    ；（如果說要在現場到清水路98巷怎麼走？提示現場圖並告
    以要旨）照理說車子應該先到黃網區，看有無來車再左轉；
    【被告對證人林武璋證言表示部分：（有何意見？告以要旨
    ）當初林警員到現場之前，清水派出所已經有來一個警員，
    但他說這屬於交通隊處理，他問我的傷勢要不要送醫，約隔
    5 分鐘左右林警員到場，期間現場沒有任何移動。林警員叫
    我簽名的時候，我問他為何我要簽在Ｂ車的地方，他說這只
    是一個行向圖，我有說我是Ａ車的位置】；（被告有無說他
    是Ａ車的位置？）沒什麼印象。我記得他說丁○○是從他的
    後面撞到他，我說是外側還是內側，他回答說是他的外側‧
    ‧」等（見本院98年12月23日審理筆錄）。又另一車禍處理
    之員警即證人陳榮宗證述略以：「（本案車禍處理時你在現
    場嗎？）我在現場；（當時丁○○有沒有對她車子的行進方
    向或對被告車子行進方向有爭執？）不太記得；（當時雙方
    有沒有對車子的行進方向講的不一樣？）已經沒有印象；‧
    ‧‧（你們處理車禍案件時，如果當事人對車子行進方向與
    你們所繪的圖意見不一致時，你們如何處理？）車子由我們
    標繪上去，行進方向是由當事人陳述；（丁○○到現場時，
    你們的處理階段為何？）相照好了，圖也差不多畫好了，只
    差行向的問題，行向的問題由林武璋警員處理，我只負責照
    相；（丁○○回到現場之前，現場草圖上的行車方向畫好了
    嗎？）不確定」等語（見本院98年12月23日審理筆錄），因
    如上述，證人林某、陳某僅係說明斯時其等到場時處理繪製
    現場圖之情形，就被告爭執其為Ａ車或Ｂ車行向位置部分外
    ，其餘則無爭執，因此，如上該等證述，均無得為被告有利
    之認定。
(四)、是以如上證人丁○○、警員之證述查悉，現場圖（含草圖）
    上的Ａ車跟Ｂ車相應位置之記載顯係警員誤載，Ａ車應是被
    告丙○○，Ｂ車應是告訴人丁○○，此與被告及告訴人所述
    的車禍發生經過為屬吻合，且適足以證明被告係在外側而突
    然左偏斜行騎乘所致使，此觀之如上告訴人警詢所稱者，同
    為相符。又被告騎乘腳踏車停止位置係在該路段路中雙黃線
    處，方向則係朝向其原來行進方向之右側等情（見98年度偵
    字第3721號卷第25、26、29-1頁照片），並對照被告於本院
    供稱：（腳踏車摔倒的位置為何靠近雙黃線？）丁○○撞到
    我的左手，造成我不穩，我往前一段路之後才跌倒；我是直
    行車，我的前面並沒有障礙物，我不知道告訴人騎機車這麼
    快從後面撞我，我是Ａ車的位置；（發生車禍前你從哪邊出
    發要到哪邊？）我從土城清水路146 號1 樓豆花店要回土城
    清水路98巷14號住家，走到121 號門口就被撞，我是要到網
    狀區才要轉彎，在121 號時還是直行車；（你回家要不要經
    過青雲路？）要，清水路跟青雲路是十字；（如照你所說，
    你怎麼會被撞？）我的左手被撞，車子沒有壞，丁○○從我
    的左側超車，導致我的車不穩才跌倒等語（見本院98年12月
    23日審理筆錄），並觀之告訴人丁○○警詢陳稱：我騎乘‧
    ‧，行駛至肇事地點時，突然有一台腳踏車由我右側斜斜的
    騎出路面‧‧等情（見97年12月14日警詢筆錄），互核已屬
    一致。因之，可以確信者，就證人黃某與被告之接觸點位置
    而言，以該機車與腳踏車高度相互查悉，證人黃某騎乘機車
    最高度為照後鏡部位，若二者均行進中，被告斜行而出，由
    騎士騎乘之機車照後鏡部位或其右側人身擦及被告左前側把
    手位置之對應高度（見98年度偵字第3721號卷第29、29-1頁
    照片）得悉，若由左後方直接觸及被告車輛或身體之此一接
    觸點，應可以認定在該接觸之一霎那間，基於自然反應自應
    向右偏滑停留於車道靠右之位置，而非停留在雙黃線且倒向
    於靠左側車道路中之位置；反之，應認係被告騎乘之腳踏車
    以斜行方向行進之際，告訴人輕微擦及其前半方部位後，先
    向右傾斜，其後基於騎乘者自然慣性反應迴向左偏後，因重
    心不穩滑行停留於該雙黃線之部位（見98年度偵字第3721號
    卷第25、26、29-1頁照片），應無疑問。
三、因按慢車行駛，應遵守道路交通標誌、標線、號誌之指示，
    並服從交通指揮人員之指揮。慢車應在劃設之慢車道上靠右
    順序行駛，在未劃設慢車道之道路，應靠右側路邊行駛。但
    公路主管機關、市區道路主管機關或警察機關對行駛地區○
    路線或時間有特別規定者，應依其規定。慢車不得侵入快車
    道或人行道行駛，並不得在禁止穿越地段穿越道路。為道路
    交通安全規則第124 條所明定。如上所述，被告騎乘腳踏車
    ，自應注意遵守上開道路交通安全規定，而當時天候晴、夜
    間有照明、市區○○○道未劃分快慢車道、雙黃線路段、柏
    油路面乾燥、無缺陷或其他障礙物、視距良好，無號誌，且
    依被告智識、能力，又無不能注意之情事，竟疏未注意及之
    ，而隨時採取必要之安全措施而肇事，其顯有過失，甚為明
    確。足見被告係騎乘腳踏車自外側車道斜行欲跨越雙黃線前
    行返家，被告未能在其行駛之車道適當位置暫停，並看清無
    來往車輛，始行騎乘而過，由是可知被告上開騎乘腳踏車之
    行為，顯有疏失。再者，被告騎乘腳踏車本應看清無來往車
    輛後，並行駛至可迴轉處再行前行，詎被告無視車道上有告
    訴人騎乘機車直行而來，竟突向左偏斜行騎乘，致同向直行
    之告訴人受制於緊迫時間與有限迴避空間，立即為煞車與閃
    避反應，是證人黃某所為指陳：被告是從發財車前面橫行出
    來等語，尚非全然無據而堪採信，被告一再辯稱其為直行車
    ，伊並無過失云云，洵無足取。
四、復參以告訴人所騎乘之機車與被告騎乘之腳踏車並未有嚴重
    碰撞之跡證，且所騎乘之機車係因煞車不及，而輕微擦及被
    告所騎乘之腳踏車左前半某部位後，被告顯係因重心不穩倒
    地滑行，此經證人丁○○於本院審理中具結證述明確；又現
    場亦未留有告訴人騎乘機車之任何煞車痕，亦有前揭現場圖
    在卷可查；此外，復查無其他任何積極事證足以證明告訴人
    騎乘機車有何超速（該路段速限為50公里，見道路交通事故
    調查報告表(一)之記載）行駛始閃避不及之情，被告於本院審
    理時辯稱：不知告訴人騎機車那麼快從後面撞我等情，僅屬
    其個人臆測而已，同不足為其有利之認定；因如上述，被告
    辯稱其於本件交通事故，並無任何過失云云，顯屬事卸，核
    無足採。從而，被告於前揭時、地騎乘腳踏車，未看清來往
    車輛，逕行偏行因致肇事，致告訴人受有傷害，被告之過失
    及其過失行為與告訴人受傷結果間之相當因果關係，均臻明
    確，被告之過失傷害犯行，堪予認定。另本件被告犯行，業
    經本院明確認定如上，依上開證據資料顯足認定被告前揭過
    失傷害犯行，被告於本院聲請傳喚證人丁已書（被告對其地
    址不詳），欲證明事發當天係借伊電話之路人，是先打110
    ，之後才打給伊妻子，伊妻係接伊電話才到現場，而非告訴
    人所說當時就在對面等我等云云，本院無從傳喚，縱令提出
    詳址加以傳喚，亦不足卸免其應負之過失罪責，蓋該證人並
    未現場目賭發生車禍，僅係案發後方始出現者，故此部分之
    聲請，核無必要，應予駁回，併此敘明。據上，本件事證明
    確，被告犯行，可以被認定，應予以定罪處罰。
五、核被告丙○○所為，係犯刑法第284 條第1 項前段之過失傷
    害罪。原審以被告所犯過失傷害罪事證明確，予以論罪科刑
    ，固非無見。惟查，原審判決所為認定本件被告肇事經過全
    情事實暨就應盡之注意義務過失情節，審酌方面有所誤會，
    而有未洽。是本件被告上訴以其並無過失為由提起上訴，雖
    無理由，然原審判決既有上開可議之處，自應由本院合議庭
    予以撤銷改判。爰審酌被告疏失而肇事致被害人受傷之過失
    情節、被害人所受傷勢及其素行（詳如事實欄所載）、智識
    程度、犯罪仍矢口否認犯行，並無悔意態度非善等一切情狀
    ，酌情量處如主文所示之刑，並諭知易科罰金之折算標準，
    以示懲儆，並啟被告於騎乘腳踏車在道路行進間，得以注意
    道路全情，而非恣意行進，以避免事故發生，冀望關懷道路
    全體用路人權益。
據上論斷，應依刑事訴訟法第455 條之1 第1 項、第3 項、第36
9 條第1 項前段、第364 條、第299 條第1 項前段，刑法第284
條第1 項前段、第41條第1 項前段，刑法施行法第1 條之1 ，判
決如主文。
本案由檢察官乙○○聲請以簡易判決處刑，經檢察官黃佳權到庭
執行職務。
中    華    民    國    99    年    1     月    6     日
                  刑事第5 庭審判長法  官  鄭水銓
                                  法  官  謝梨敏
                                  法  官  黎錦福
上列正本證明與原本無異。
不得上訴。
                                  書記官  蔡麗春
中    華    民    國    99    年    1     月    6     日
論罪法條：
中華民國刑法第284條
（過失傷害罪）
因過失傷害人者，處6 月以下有期徒刑、拘役或5 百元以下罰金
，致重傷者，處1 年以下有期徒刑、拘役或5 百元以下罰金。
從事業務之人，因業務上之過失傷害人者，處1 年以下有期徒刑
、拘役或1 千元以下罰金，致重傷者，處3 年以下有期徒刑、拘
役或2 千元以下罰金。

司法院資訊處製作；財團法人民間司法改革基金會備份。
